【裁判字號】    99,消債清,152
【裁判日期】    991019
【裁判案由】    聲請清算程序
【裁判全文】
臺灣高雄地方法院民事裁定           99年度消債清字第152號
聲  請  人  甲○○
代  理  人  歐陽珮律師
上列當事人聲請消費者債務清理事件，本院裁定如下：
    主  文
聲請人甲○○自民國九十九年十月十九日下午四時起開始清算程
序。
命司法事務官進行本件清算程序。
    理  由
一、聲請意旨略以：聲請人即債務人甲○○前向金融機構辦理消
    費貸款、信用卡契約等致積欠無擔保債務計新臺幣（下同）
    487,042 元，因無法清償債務，乃於民國99年7 月間與最大
    債權銀行大眾商業銀行股份有限公司（下稱大眾銀行）進行
    前置協商，但因最大債權銀行認聲請人協商意願低落，致使
    協商不成立，並因聲請人有不能清償之情事，復未經法院裁
    定開始清算程序或許可和解或宣告破產，爰依法聲請准予裁
    定清算等語。
二、按「債務人不能清償債務或有不能清償之虞者，得依本條例
    所定更生或清算程序，清理其債務。」，消費者債務清理條
    例第3 條定有明文。衡以消費者與金融機構間債之關係之發
    生，係依契約自由原則及相互間之信賴為基礎，此為社會經
    濟活動得以維繫及發展之重要支柱，債務人經濟窘迫，固不
    應任其自生自滅，債權人一方之利益，仍不能因之摒棄不顧
    。是債務人於協商程序中，自應本於個人實際財產及收支狀
    況，依最大誠信原則，商討解決方案。如終究不能成立協商
    ，於聲請更生或清算時，法院審酌上開條文所謂「不能清償
    或有不能清償之虞」，自宜綜衡債務人全部收支、信用及財
    產狀況，評估是否因負擔債務，而不能維持最基本之生活條
    件；所陳報之各項花費，是否確屬必要性之支出；如曾有協
    商方案，其條件是否已無法兼顧個人生活之基本需求等情，
    為其判斷之準據。
三、經查：
（一）聲請人前向各金融機構辦理消費貸款、信用卡契約等致積
      欠無擔保債務計487,042 元。而聲請人於消費者債務清理
      條例施行後，於99年7 月間曾與最大債權銀行大眾銀行進
      行前置協商，惟因最大債權銀行認聲請人協商意願低落，
      致使協商不成立，此有財團法人金融聯合徵信中心前置協
      商專用債權人清冊、前置協商不成立通知書等在卷可稽（
      卷第23頁、第14頁），堪認上情屬實。
（二）聲請人陳報名下無財產，目前無工作，勞保投保薪資為
      1,099 元，其於96年度至98年度均無所得，於99年1 月起
      領有中低收入戶身心障礙者生活補助每月4,000 元，於99
      年3 月至4 月領有孤苦兒童扶助金每月6,000 元，另聲請
      人之長女簡瑩珊每月給付聲請人8,000 元以供家用，此有
      勞工保險被保險人投保資料表、財產歸屬資料清單、綜合
      所得稅資料清單、中低收入戶身心障礙者生活補助核准通
      知單、身心障礙手冊、郵局存摺影本、簡瑩珊開立之切結
      書附卷可證（卷第26-28 頁、第11-13 頁、第29-30 頁、
      第32頁、第33頁、第34-37 頁、第49頁），均認屬實，是
      應以聲請人所領中低收入戶身心障礙者生活補助每月
      4,000 元及聲請人之長女簡瑩珊每月給付聲請人之8,000
      元為核算其償債能力之基礎。
（三）支出部分，聲請人陳稱育有三名未成年子女，長子為聲請
      人與前配偶所生，約定由前配偶監護，故其現僅需扶養次
      女及三女，與聲請人配偶蘇諭如共同分擔扶養一節，有聲
      請人之戶籍謄本、聲請狀在卷可憑（卷第24-25 頁、第9
      頁）。按直系血親相互間，互負扶養之義務，民法第1114
      條第1 款定有明文。查聲請人之次女及三女為92年生，尚
      未成年（姓名年籍均詳卷第24-25 頁），且近2 年均無財
      產或所得資料，有其等之財產歸屬及綜合所得資料清單在
      卷可參（卷第54-59 頁），自應受扶養。該扶養費用部分
      ，參照民法第1118、1119條規定，其負扶養義務之程度，
      亦應考量其目前身負債務之窘境，所負擔之扶養義務能力
      ，自非比一般，是本院認應以98年度綜合所得稅受扶養人
      每人免稅額82,000元計算，每人每月扶養費用約6,834 元
      【計算式：82,000÷12=6,834】，則聲請人與配偶蘇諭如
      共同分擔結果，聲請人需負擔子女扶養費用合計為6,834
      元【計算式：6,834 ×2 ÷2 =6,834】。至聲請人個人日
      常生活必要費用部分，審酌聲請人負債之現況，基於社會
      經濟活動之互賴及誠信，該日常生活所需費用，自應節制
      開支，不得有超越一般人最低生活標準之享受，否則反失
      衡平，本院參酌內政部社會司所公告歷年最低生活費一覽
      表，99年度台灣省每人每月最低生活費標準為9,829 元，
      則聲請人每月最低生活費除有特殊情形並有證據證明者外
      ，自宜以此為度，始得認係必要支出。按上開核算標準係
      內政部社會司依社會救助法第4 條規定所制訂，權衡各區
      域一般人最近一年每月平均消費，再以該數額之百分之60
      計算每人每月最低生活費標準，業已包含日常生活各項基
      本花費，故聲請人另陳報房屋租金部分，即不得另予列計
      ，附此敘明。
（四）綜上所述，依聲請人平均每月收入12,000元為核算基礎，
      扣除個人日常生活所需之必要費用9,829 元，及扶養2 名
      未成年子女6,834元後，已入不敷出【計算式：12,000－
      9,829 －6,834=－4,663 】，更遑論清償債務。審酌聲請
      人患有中度肢體障礙，目前無工作，收入僅憑每月中低收
      入戶身心障礙者生活補助4,000 元及聲請人之長女簡瑩珊
      每月給付聲請人之8, 000元，確有不能維持生活之情形，
      堪認聲請人之債務大於財產，而有不能清償債務或有不能
      清償之虞之情事。從而，聲請人主張已不能清償債務，聲
      請本院准予清算，依所舉事證及本院調查結果，即無不合
      。
四、末按「法院開始清算程序之裁定，應載明其年、月、日、時
    ，並即時發生效力。」、「法院裁定開始更生或清算程序後
    ，得命司法事務官進行更生或清算程序，必要時得選任律師
    、會計師或其他適當之自然人或法人一人為監督人或管理人
    。」，消費者債務清理條例第83條第1 項、第16條第1 項分
    別定有明文。依本件聲請人目前收入及財產狀況，其債務屬
    不能清償，有如上述。此外，此外，又查無聲請人有消費者
    債務清理條例第6 條第3 項、第8 條或第82條第2 項所定駁
    回清算聲請之事由存在，是聲請人聲請本件清算，為有理由
    ，應予准許。從而，聲請人聲請清算，洵屬有據，應予准許
    ，爰命司法事務官進行本件清算程序。
五、依消費者債務清理條例第11條第1 項、第83條第1 項、第16
    條第1 項，裁定如主文。
中    華    民    國    99    年    10    月    19    日
                 民事庭     法      官  邱泰錄
以上正本證明與原本無異。
本裁定已於99年10月19日下午4時公告。
本件不得抗告。
中    華    民    國    99    年    10    月    19    日
                            書  記  官  梁竫

司法院資訊處製作；財團法人民間司法改革基金會備份。
